【裁判字號】    92,判,1851
【裁判日期】    921225
【裁判案由】    營業稅
【裁判全文】
最  高  行  政  法  院  判  決                  九十二年度判字第一八五一號
    上  訴  人  洽銘企業股份有限公司
    代  表  人  甲○○
    訴訟代理人  鄭正忠律師
    被 上訴 人  財政部臺北市國稅局（承受臺北市稅捐稽徵處營業稅業務）
    代  表  人  乙○○
右當事人間因營業稅事件，上訴人對於中華民國九十一年八月二十九日臺北高等行政
法院九十年度訴字第六二三三號判決，提起上訴，本院判決如左：
    主  文
上訴駁回。
上訴審訴訟費用由上訴人負擔。
    理  由
一、本件上訴人主張：（一）依司法院釋字第三三七號解釋意旨，行為時（下同）營
    業稅法第五十一條第五款規定之適用範圍，限於納稅義務人有虛報進項稅額，並
    因而逃漏稅款者，始得據以追繳稅款及處罰。本件上訴人與穎運有限公司（下稱
    穎運公司）在民國（以下同）八十五年五、六月間，實際上確有交易往來，相關
    稅賦亦均已如期申報，上訴人並無虛報進項稅額之漏稅行為，其應受裁罰者為穎
    運公司，究非上訴人，詎原審未究明事實，逕依營業稅法加以處罰，該項判決確
    有行政訴訟法第二百四十三條第一項判決適用法規不當之違法情事。（二）上訴
    人原屬勞力密集產業，自八十四年起經營困難，在八十四年間僅獲益新臺幣（以
    下同）七二、七三四元，此有該年度資產負債表及八十四年度營利事業所得稅結
    算申報書在卷可稽；八十五年間，從年初起即每月虧損，全年度虧損達一八、○
    三三、九八八元，被上訴人亦認定上訴人全年所得為虧損一七、○六八、○六二
    元。八十五年度上訴人既因重大虧損無須再繳交任何營利事業所得稅，衡情絕不
    可能再無進貨事實，卻取具穎運公司發票五、八五四、六八九元，來虛增成本，
    是原審心證違背論理法則及經驗法則，該判決違背法令。（三）臺灣臺北地方法
    院八十七年度訴字第二九九號刑事判決認定之第三人林德至有罪部分，其犯罪行
    為係在八十年十二月二日至八十五年十二月三十日，與本件上訴人交易之期間為
    八十五年五、六月間迥然不同；且該判決係認定林德至以至崑有限公司名義，開
    立不實之統一發票，與本件上訴人係取得之穎運公司統一發票，亦不相同。原判
    決援引該判決作為理由，明顯違法。（四）按公司負責人常有更易之情形，原審
    未查證在八十五年五、六月間穎運公司負責人是否為林德至，徒以新調取之公司
    基本資料，以現任負責人為蔡志文為由，遽駁回上訴人之訴，亦有未盡依職權調
    查證據之違法。（五）依舉證責任分配原則，違章之構成要件，本應由稅捐機關
    負舉證責任，惟查本件被上訴人就系爭八紙統一發票，是否即為虛設行號所開立
    ，或無實際交易行為而開立，抑或非實際交易對象所開立，其所依憑之證據，無
    非為臺灣臺北地方法院八十七年度訴字第二九九號判決書及臺灣臺北地方法院檢
    察署八十八年度偵字六三九五號不起訴處分書，惟上開刑事判決及不起訴處分書
    均有嚴重瑕疵，且與本件無關，已如前述；再者，該刑事案件對系爭八紙統一發
    票是否即為其犯罪所用之物，並未加以認定。被上訴人及訴願機關僅援引此一籠
    統之刑事案件資料，未考慮穎運公司原有營業行為，即推論所有取得該公司發票
    之營利事業，均有逃漏稅捐之情形，未免以偏概全，亦有未善盡舉證責任之嫌。
    原審未要求被上訴人詳加舉證即逕行認定，所為判決顯與行政訴訟法第一百三十
    六條之舉證責任原則、證據法則相違背。（六）上訴人與穎運公司之交易時間短
    暫，且大部分由股東代公司支付貨款，而貨品則由進貨廠商直接點收、加工並出
    貨，對該公司其他行為是否違法，本無從得知，亦無從查證。上訴人在原審曾請
    求傳訊證人李光華（當時擔任公司之會計業務），詎原審竟以本件違章事證已明
    確，無需再傳喚為由，逕行作出不利上訴人之判決；甚至對於上訴人在原審所提
    出之八十五年度進銷存貨表完全未加審核，核與行政訴訟法第一百三十三條規定
    行政法院應依職權調查證據之規定相違背，亦屬判決不適用法規。（七）上訴人
    自八十五年五月六日至八十五年六月二十一日止，將自穎運公司購入之尼龍布、
    電子零件等，分九批搭配庫存銷售予敦和實業有限公司，其未稅之總金額達七、
    八二八、六四九元，公司計獲利一、九七三、九六○元，被上訴人遺漏其中八十
    五年五月十五日及五月二十日之銷貨行為，而誤以為整個出售行為僅六、一三八
    、六四九元，顯有違誤，應予更正。如上訴人未向穎運公司進貨，如何減少公司
    庫存尼龍布、電子零件等存貨；又上訴人既因銷售行為而獲利，益見並無違反營
    業稅法之可言，原審對此漏未斟酌，亦未說明不採之理由，原判決明顯違法。（
    八）上訴人進貨之對象為穎運公司，惟臺北市稅捐稽徵處之移送函，及八十八年
    九月十日北市稽法甲字第八八○二五六七六○○函，則記載為穎運「廣告」有限
    公司，是否另有穎運廣告有限公司，原審未加調查；另依鈞院八十七年度判字第
    七○三判決，臺北市稅捐稽徵處推論上訴人與穎運公司間無實際交易行為，其做
    法自嫌率斷。（九）臺北市稅捐稽徵處復查決定書、財政部訴願決定書，認為上
    訴人付款支票二張，有資金回流至上訴人帳戶情形，而認上訴人不可能與穎運公
    司有交易事實云云。惟查世華商業銀行東門分行帳號六○○五○七–九，發票日
    期八十五年十二月十八日，金額一、○六八、五四四元由上訴人所開之支票，其
    兌領人為張嘉玲，並非上訴人，前開復查決定書認該款項流入上訴人銀行戶頭，
    顯與事實不符。又張嘉玲並非上訴人之職員或股東，與上訴人之負責人或總經理
    等亦無任何親戚關係存在，此業經臺北市稅捐稽徵處調閱張嘉玲八十六年度營利
    及薪資所得扣繳資料得知，本件自無資金回流情形。故臺北市稅捐稽徵處以票款
    進入其他公開上市公司之股東帳戶，即據以推論有資金回流之情況，亦明顯擅斷
    。上訴人曾請原審逕行傳訊張嘉玲，但原審亦未調查、傳訊。（十）關於富邦商
    業銀行仁愛分行，帳號五○○–二六九–二，發票日八十五年十二月十七日，金
    額八九八、八九三元支票，於八十六年一月四日兌現存入第三人陳國雄帳戶內部
    分；此緣於上訴人在八十五年六月間，向穎運有限公司進貨，並開立十二月到期
    之支票支付貨款，由於支票遲至六個月後到期，而穎運公司有其資金需求，故於
    同年八月間將支票背書轉讓與陳國雄，作為資金融通之用，而有陳國雄兌領上訴
    人所開立支票之情事，此由陳國雄前開富邦商業銀行仁愛分行帳戶內，確於八十
    五年七月三十日提領二○○、○○○元、八十五年八月五日提領五四一、六七四
    元即明，並與陳國雄前於臺北市稅捐稽徵處所提出之說明書相符，原審據此推論
    資金有回流現象，尤與事實相悖。（十一）本件依行為時營業稅法第五十一條第
    五款規定，應按所漏稅額處一至十倍罰鍰，詎被上訴人違背行政程序法第七條比
    例原則之規定，未附任何理由，竟從重量處八倍即二、三四一、八○○元之罰鍰
    ，反觀稅捐機關對另案漏稅達一億餘元之公務機關之罰鍰，僅處以一倍之處罰，
    就上訴人有進貨事實之案件，金額亦僅二九二、七三五元，卻處以八倍罰鍰，類
    此任由行政機關濫用裁量權限，聽憑一己之好惡，決定罰鍰金額多寡，先從重處
    罰，再強令受處分人在接受其處分時，即減輕罰責，以隱藏其行政處分之瑕疵，
    自應予撤銷，詎原審未詳細針對上訴人之主張，考量比例原則之立法精神及其重
    要性，草率以「個案案情各別，自應為不同裁罰」，而駁回上訴人之主張，顯然
    違背法令，為此求為廢棄原判決並撤銷訴願決定及原處分。
二、被上訴人則以：依臺北市稅捐稽徵處八十八年三月九日北市稽核乙字第八八○○
    五五八七○○號刑事案件移送書，及檢察官不起訴處分書所載，穎運公司並無進
    、銷貨事實，是上訴人自無可能與穎運公司交易。至上訴人主張部分以現金，部
    分以支票支付貨款有進貨交易事實一節，查上訴人主張現金支付貨款部分係由股
    東墊款支應，並無具體事證以實其說；又支票付款部分經臺北市稅捐稽徵處查核
    結果，發現有資金回流至上訴人情事，益證上訴人確係無進貨事實，卻取得虛設
    之穎運公司開立之發票作為進項憑證申報扣抵銷項稅額。又上訴人並未於裁罰處
    分核定前補繳稅款及以書面承認違章事實，經審酌其違章情節，按上訴人所漏稅
    額處八倍罰鍰，並無違誤等語，資為抗辯。
三、原審斟酌全辯論意旨及調查證據之結果，以：（一）補徵營業稅部分：本件被上
    訴人認定上訴人於八十五年五月至同年六月間，無進貨事實，而取得虛設行號穎
    運公司開立之統一發票八紙，票面額計五、八五四、六八九元（不含稅），作為
    進項憑證申報扣抵銷項稅額，案經被上訴人查獲。上訴人主張其與穎運公司林德
    至確有交易之事實；但查：１、林德至因違反稅捐稽徵法，經臺灣臺北地方法院
    八十七年度訴字第二九九號判決有罪在案。而臺灣臺北地方法院檢察署八十八年
    度偵字第六三九五號不起訴處分書，係以檢察官認定林德至經臺北市稅捐稽徵處
    移送之犯罪事實，與前開判決確定之案件有連續犯之實質一罪關係，而為不起訴
    之處分，要非林德至無本件犯行，上訴人自無可能與林德至有實際交易。２、上
    訴人主張其於八十五年五月取得穎運公司六紙發票金額計四、一七九、九八七元
    ，係以現金支付貨款，惟無法說明資金來源；另六月取得穎運公司發票二紙金額
    計一、九六七、四三七元，係以二張支票付款；但上訴人於本院訴訟中，主張其
    於五月份自穎運公司現金進貨六次，總金額為三、九八○、九四○元，而非如訴
    願時主張之四、一七九、九八七元，總金額即有差距，足證上訴人前後所陳不一
    ，且有矛盾，所提現金簿及現金支出傳票均屬自行製作，且未明載自穎運公司進
    貨之資料，尤證上訴人所陳不實。３、上訴人所開立之富邦銀行仁愛分行帳號五
    ○○─二六九─二、發票日八十五年十二月十七日、金額八九八、八九三元支票
    ，係於八十六年一月四日兌現，存入陳國雄上開銀行○○四─二二─六二八一○
    ─七帳戶。而陳國雄係上訴人之股東，上訴人所提之現金支出傳票亦均由陳國雄
    於核准欄蓋章，足證上訴人支出用以證明進貨之資金回流屬實，其無自穎運公司
    進貨之事實，益臻明確。４、穎運公司負責人為蔡志文，而非上訴人提出之統一
    發票所載之林德至，有本院調取之公司基本資料查詢表在卷可考，上訴人主張與
    穎運公司林德至交易一節，純屬虛構。５、上訴人所提自穎運公司進貨一節，既
    屬虛偽，所提銷貨至敦和公司之情，自未能證明係取自穎運公司，所提銷貨予敦
    和公司之發票，自難執為上訴人有利之證據。綜上諸情，被上訴人認定上訴人無
    進貨事實，取得虛設行號穎運公司開立統一發票，申報扣抵銷項稅額事實，要無
    疑義。（二）科處罰鍰部分：上訴人自虛設行號穎運公司林德至處取得不實統一
    發票，申報扣抵銷項稅額違章事實，既屬明確，則被上訴人依營業稅法及財政部
    函釋意旨，並參考稅務違章案件裁罰金額或倍數表所載，以上訴人未於裁罰前以
    書面承認違章之事實，按所漏稅額二九二、七三五元，裁處上訴人八倍罰鍰計二
    、三四一、八○○元，要屬有據。至上訴人主張其他同類案件，未經處罰八倍罰
    鍰之例一節，按個案案情各別，自應為不同之裁量，要無執此指摘原處分違法之
    餘地，因而駁回上訴人之訴。
四、本院按：營業人無實際進貨行為，而取得虛設行號之統一發票作為進項憑證，其
    動機不一，縱營業人因重大虧損無須繳交營利事業所得稅，非謂其絕無可能於無
    進貨之情形下，猶取具虛設行號之統一發票申報扣抵銷項稅額。是縱上訴人有因
    重大虧損而無須繳交營利事業所得稅情形，原審猶認定上訴人有取具虛設行號之
    統一發票之事實，並無違反經驗法則。次按行政機關在法定量罰範圍限度內，所
    為科罰金額（依倍數計算）核定處分，係其行政裁量之職權，除有適用法規或認
    定事實錯誤外，行政法院不宜予以干涉。另依行為時營業稅法第五十一條第五款
    規定，虛報進項稅額者，應按所漏稅額處一倍至十倍罰鍰。經查本件上訴人有虛
    報進項稅額之行為，被上訴人審酌上訴人未於裁罰處分核定前補繳稅款，及以書
    面承認違章事實並其違章情節，按上訴人所漏稅額處八倍罰鍰，核無違反比例原
    則，又被上訴人對上訴人科處之罰鍰倍數，係在法定量罰範圍內，依前開說明，
    被上訴人之前開裁量權行使，並無逾越情事。上訴人指原審就罰鍰部分，未考量
    比例原則之立法精神及其重要性，率而駁回上訴人之主張，乃違背法令云云，並
    不可採。又上訴人於八十五年五月至同年六月間，無進貨事實，而取得虛設行號
    穎運公司開立之統一發票八紙，票面額計五、八五四、六八九元（不含稅），作
    為進項憑證申報扣抵銷項稅額，為原審依法認定之事實，上訴人提起上訴，主張
    原審未究明事實，即依營業稅法加以處罰，有適用法規不當之違法云云，經核上
    訴人所述係對原審認定事實之爭執，與法規適用當否無涉，上訴人此部分主張尚
    非可取。又原審認定上訴人自虛設行號穎運公司處取得統一發票，已參採臺灣臺
    北地方法院前開刑事判決、臺灣臺北地方法院檢察署檢察官不起訴處分書等證據
    ，並說明就前開刑事判決及不起訴處分書可參採之理由，另就上訴人所為有關自
    穎運公司進貨及付款之情形等主張為不可採之理由詳為認定，並無不合。至上訴
    人所指原審未為調查之事項或原判決漏未於理由欄記載事項，核與判決結果不生
    影響。此外，上訴意旨所指，無非係就原審取捨證據認定事實之職權行使指摘原
    判決違誤，求為廢棄，核非有理由，應予駁回。
據上論結，本件上訴為無理由，爰依行政訴訟法第二百五十五條第一項、第九十八條
第三項前段，判決如主文。
中    華    民    國    九十二      年      十二      月    二十五      日
                    最 高 行 政 法 院  第 三 庭
                                審 判 長 法  官      葉  振  權
                                         法  官      林  家  惠
                                         法  官      吳  錦  龍
                                         法  官      劉  鑫  楨
                                         法  官      吳  明  鴻
右  正  本  證  明  與  原  本  無  異
                                         法院書記官  阮  桂  芬
中    華    民    國    九十二      年      十二      月    二十六      日


司法院資訊處製作；財團法人民間司法改革基金會備份。
